臺灣高等法院民事判決　　　　　　　　　96年度家上字第75號
上　訴　人　丙○○
法定代理人　乙○○
被上訴人　　甲○○
上列當事人間請求返還所有物事件，上訴人對於中華民國95年6
月7日臺灣板橋地方法院91年度家訴字第98號第一審判決提起上
訴，本院於96年6月12日言詞辯論終結，判決如下：
    主  文
原判決關於駁回上訴人後開第2項之訴部分，及該部分假執行
之聲請，並訴訟費用之裁判廢棄。
被上訴人應給付上訴人新台幣拾伍萬元及自民國91年11月1日
起，至清償日止按週年利率5%計算之利息，暨如附表編號2號所
示之鑽戒。
其餘上訴駁回。
第一、二審訴訟費用，由被上訴人負擔20分之3，餘由上訴人負
擔。
       事實及理由
一、上訴人起訴主張：渠係訴外人丁○○之唯一合法繼承人，對
    於丁○○生前所遺留財產，本應由伊1人單獨繼承，詎被上
    訴人對於丁○○遺留如附表所示之財物，竟自丁○○死亡後
    ，即一直據為己有至今，上訴人爰本於所有物返還請求權，
    提起本件訴訟，訴請判命被上訴人將如附表所示之財物返還
    上訴人等語。並聲明：(一)原判決廢棄。(二)被上訴人應給付上
    訴人新台幣（下同）340萬元及自起訴狀繕本送達翌日起至
    清償日止按年息5%計算之利息。(三)被上訴人應將如附表編號
    1、2號所示之勞力士鑽錶及鑽戒返還上訴人。(四)請准供擔保
    宣告假執行。
二、被上訴人辯稱：被上訴人身為丁○○之母親，由伊取得如附
    表勞力士鑽錶留做紀念，鑽戒願意還給上訴人。如附表編號
    3至編號8所載合計178萬元部分，被上訴人實際上並未取得
    。關於戊○○拿來之210萬元，經伊與上訴人之法定代理人
    乙○○協議將之分成3份，即由伊與上訴人及上訴人之法定
    代理人乙○○各分得70萬元。乙○○之70萬元已由渠本人取
    走，另分予上訴人取得之70萬元，原本存入板信商業銀行伊
    與乙○○兩人所共同開立之帳戶內，惟上訴人之法定代理人
    乙○○於91年間，因急需用錢，業已領走35萬元，現只餘35
    萬元，伊願意還給上訴人。至於分歸伊取得之70萬元部分，
    被上訴人對之有所有權。關於奠儀禮金部分，因禮金簿已遺
    失，不但金額既無從確定，且該奠儀禮金核其性質應屬親友
    間禮尚往來之贈與，並非丁○○之遺產，被上訴人身為死者
    丁○○之母，理當對該奠儀禮金有收受之合法權源。況即令
    被上訴人確有侵害上訴人之繼承權，然依民法第1146條第2
    項規定，上訴人之繼承回復請求權，自知悉被侵害之時起，
    2 年間不行使或自繼承開始時逾10年者，即告消滅。
    本件上訴人於丁○○逝世12年6個月後始提起本件訴訟，其
    繼承回復請求權早已罹於10年消滅時效，上訴人依法即已喪
    失繼承權，應由被上訴人取得丁○○之遺產。縱或不然，勞
    力士鑽錶與附表編號10之委託寄放保管金70萬元部分，因被
    上訴人均係基於所有之意思而為和平、公然之占有，依民法
    第768條規定，業經被上訴人取得其所有權，上訴人竟遲至
    丁○○死亡後12年6個月後之91年10月21日始行起訴請求被
    上訴人返還，自無理由等語。並聲明：(一)駁回上訴。(二)如受
    不利判決願供擔保免為假執行。
三、經查上訴人主張：渠為訴外人丁○○與其法定代理人乙○○
    所生非婚生子女，惟於出生同日即經丁○○認領，丁○○於
    79年4月17日遭槍擊死亡，渠為丁○○唯一之合法繼承人之
    事實，業據渠提出兩造及上訴人法定代理人戶籍謄本各1份
    、丁○○除戶戶籍謄本1件為證（原審卷1，原証1號至原証3
    號），被上訴人承認上訴人對丁○○為有繼承權，是上訴人
    上開主張，堪信為真正。
四、上訴人主張被上訴人應返還其如附表所示財物，被上訴人則
    以前揭情詞置辯，經查：
  (一)關於附表編號2號鑽戒及附表編號11號35萬元部分：此部分
    請求，被上訴人稱：我原來認為鑽戒是我們的，後來認為應
    該還給上訴人，我先暫作保管，等長大後再還給她，35萬元
    部分是伊與乙○○共同保管，等到上訴人年滿18歲時再給她
    ，伊願意返還保管之鑽戒及35萬元保管金等語（本院卷，25
    頁背面）。被上訴人雖又稱：應由上訴人親自受領等語（本
    院卷，34頁背面），查上訴人雖已年滿18歲惟迄未成年，被
    上訴人不能主張上訴人之法定代理人不能代理上訴人請求返
    還。因此，上訴人此部分請求，應予准許。
  (一)關於附表編號1號所載勞力士鑽錶、編號10號委託寄放保管
    金70萬元部分：
    1.上開勞力士鑽錶係丁○○死後所遺留之財產，為兩造所不
      爭執，被上訴人承認上訴人對丁○○有繼承權，則上訴人
      對該勞力士鑽錶即因繼承而取得所有，被上訴人主張：渠
      為丁○○之母親，由伊取得該勞力士鑽錶應屬合於情理云
      云，並無可採。
    2.附表編號10號所載之70萬元，係上訴人依其法定代理人乙
      ○○與被上訴人所協議，就證人戊○○所奉還其代管丁○
      ○生前所遺留之210萬元，將之分成3等份，由被上訴人取
      得之其中70萬元之事實，為兩造所不爭。被上訴人雖主張
      ：此70萬元係經由上訴人法定代理人與伊達成協議而分給
      伊，伊自取得此部分款項之所有等語。惟此70萬元既為上
      訴人自其父丁○○繼承而得，依民法第1087條規定，即為
      上訴人之特有財產，依同法第1088條第2項規定，非為其
      本人之利益不得處分。故上訴人法定代理人乙○○擅自與
      被上訴人協議分70萬元予被上訴人，係屬無權處分行為，
      對上訴人依法不能發生效力。
    3.按以所有之意思，5年和平、公然占有他人之動產者，取
      得其所有權，民法第768條定有明文。被上訴人自丁○○
      79年4月17日死亡後，即以所有意思取得並持續占有上開
      丁○○所遺鑽錶及70萬元等財物，迄上訴人於91年10月21
      日提起本件訴訟時止，已逾5年取得時效期間，被上訴人
      主張其就該鑽錶及70萬元依上開法律而取得所有權，即屬
      可採。因此，上訴人請求被上訴人返還上開鑽錶及70萬元
      ，即非有理。
  (三)關於如附表編號3號所載取償退票款35萬元部分：
    上訴人雖主張：訴外人丁○○執有一面額150萬元遭退票之
    支票乙紙，嗣經渠法定代理人託友人出面與債務人協商後，
    取回70萬元，詎被上訴人竟向其要求半數之35萬元云云。惟
    被上訴人否認之，上訴人未能就其主張之上開事實舉証以實
    其說，空言主張並無可採。且上訴人於本院審理時已表明不
    再請求35萬元票款部分（本院卷，21頁背面），故此部分請
    求應予駁回
  (四)關於附表編號4至8號所載丁○○死亡時身上所留現金5萬元
    、己○○還款50萬元、沈姓油漆工還款10萬元、上訴人生活
    教育基金60萬元、餐廳合夥退股金18萬元部分：
    上訴人主張上開款項均遭被上訴人取去占有，被上訴人否認
    之。證人戊○○稱：伊不知死者（指丁○○）身上有何遺物
    ，並不清楚其身上有無現金五萬元，更不知係由何人交被上
    訴人等語（原審卷1，92年1月20日筆錄），其證詞不能證明
    被上訴人有占有上開款項之事實。上訴人未能提出證據足証
    被上訴人有占有上開款項之事實，其請求被上訴人返還上開
    款項，即屬不能准許。
  (五)關於附表編號9號奠儀禮金57萬元部分：
    按有關奠儀禮金之性質，揆諸民間習俗，核屬親友間禮尚往
    來之贈與，要非死者之遺產，上訴人主張此部分奠儀禮金應
    由渠繼承，自無可取。
  (六)綜上所述，上訴人得請求被上訴人返還鑽戒及35萬元，其逾
    此部分請求均屬不能准許。
五、從而，上訴人本於所有物返還請求權，請求被上訴人給付上
    訴人新台幣340萬元及自起訴狀繕本送達翌日即91年11月1日
    起至清償日止按年息5%之計算之利息，並將如附表編號1、2
    號所示之勞力士鑽錶及鑽戒給付上訴人，於35萬元及91年11
    月1日起至清償日止按年息5%之計算之利息，並將如附表編
    號2號所示之鑽戒給付上訴人部分，為有理由，應予准許。
    逾此所為請求，為無理由，應予駁回。原審就上開應准許部
    分，為上訴人敗訴之判決，並駁回其假執行之聲請，尚有未
    洽，上訴意旨求予廢棄改判，為有理由，爰由本院予以廢棄
    改判如主文第2項所示。上訴人勝訴部分僅約50萬元 (上訴
    人自承鑽戒之價值約14萬2000元至16萬1000元間），依法不
    得上訴第三審，故其所為假執行之聲請依法不能准許。至於
    上訴人之請求不應准許部分，原判決為上訴人敗訴之判決，
    並駁回其假執行之聲請，經核於法並無不合，上訴意旨求予
    廢棄改判，為無理由，應駁回其上訴。
六、本件事證已臻明確，兩造其餘主張與舉證，無一一論列之必
    要，併此敘明。
七、據上論結，本件上訴為一部有理由，一部無理由，依民事訴
    訟法第450條、第449條第1項、第79條，判決如主文。
中　　華　　民　　國　　96　　年　　6　　月　26　　日
　　　　　　　　　　民事第十三庭
                　      審判長法　官　黃嘉烈
　　　　　　　　　　　　      法　官  李媛媛
　　　　　　　　　　　　      法　官  高鳳仙
正本係照原本作成。
被上訴人不得上訴。
上訴人如不服本判決，應於收受送達後20日內向本院提出上訴書
狀，其未表明上訴理由者，應於提出上訴後20日內向本院補提理
由書狀（均須按他造當事人之人數附繕本）上訴時應提出委任律
師或具有律師資格之人之委任狀；委任有律師資格者，另應附具
律師資格證書及釋明委任人與受任人有民事訴訟法第466條之1第
1項但書或第2項（詳附註）所定關係之釋明文書影本。
中　　華　　民　　國　　96　　年　　6 　　月　　27　　日
　　　　　　　　　　　　　　　書記官　黃慶霽
附註：
民事訴訟法第466條之1（第1項、第2項）：
對於第二審判決上訴，上訴人應委任律師為訴訟代理人。但上訴
人或其他法定代理人具有律師資格者，不在此限。
上訴人之配偶、三親等內之血親、二親等內之姻親，或上訴人為
法人、中央或地方機關時，其所屬專任人員具有律師資格並經法
院認為適當者，亦得為第三審訴訟代理人。
附表
┌──┬──────┬──────────┬───────────┐
│編號│遺 產 項 目 │價額或金額（新台幣）│備                  註│
├──┼──────┼──────────┼───────────┤
│    │            │                    │經「香港商勞力士中心有│
│    │            │                    │限公司台灣分公司」鑑定│
│    │            │經兩造同意由「中美當│該錶之特徵：          │
│    │            │舖」鑑價，據告知：目│(一)勞力士18238 型      │
│ 一 │勞力士鑽錶  │前市面行情約值10萬元│(二)號L244899         │
│    │            │左右（錶之殘值約8萬 │(三)機型：3155          │
│    │            │元，錶帶殘值約2萬元 │(四)機號：0000000       │
│    │            │）。                │(五)仿冒滿天星鑽面      │
│    │            │                    │(六)外鑽圈非原裝        │
│    │            │                    │(七)其餘皆為原裝        │
├──┼──────┼──────────┼───────────┤
│    │            │                    │經中華民國珠寶玉石鑑定│
│    │            │                    │所鑑定：              │
│ 二 │鑽      戒  │約值14萬2000元至16萬│(一)其重量約1.24克拉。  │
│    │            │1000元。            │(二)玉石市場交易價額約13│
│    │            │                    │  萬8000元至15萬7000元│
│    │            │                    │  為合理。            │
│    │            │                    │(三)戒台＋碎鑽約估4000元│
│    │            │                    │  。                  │
│    │            │                    │                      │
├──┼──────┼──────────┼───────────┤
│    │            │                    │據上訴人法定代理人莊鳳│
│    │            │                    │嬌稱：該票款面額150萬 │
│ 三 │取償之退票款│35萬元。            │元，經伊請人與債務人協│
│    │            │                    │商後，取償70萬元，惟被│
│    │            │                    │上訴人要求分35萬元。  │
│    │            │                    │                      │
├──┼──────┼──────────┼───────────┤
│    │            │                    │據上訴人法定代理人莊鳳│
│ 四 │現        金│5萬元               │嬌稱：此係丁○○死亡時│
│    │            │                    │，遺留身上之現款。    │
├──┼──────┼──────────┼───────────┤
│ 五 │己○○還款  │50萬元              │                      │
├──┼──────┼──────────┼───────────┤
│ 六 │沈姓油漆工還│10萬元              │                      │
│    │款          │                    │                      │
├──┼──────┼──────────┼───────────┤
│    │            │                    │據上訴人法定代理人莊鳳│
│    │            │                    │嬌稱：被繼承人丁○○友│
│    │            │                    │人為上訴人日後之生活籌│
│ 七 │上訴人生活教│60萬元              │資十餘萬元，嗣因支付陳│
│    │基金        │                    │聖義出殯當日開銷後，剩│
│    │            │                    │餘約60萬元，由「庚○○│
│    │            │                    │」交予被上訴人。      │
├──┼──────┼──────────┼───────────┤
│ 八 │餐廳合夥退股│18萬元              │                      │
│    │金          │                    │                      │
├──┼──────┼──────────┼───────────┤
│ 九 │奠        儀│57萬元              │                      │
├──┼──────┼──────────┼───────────┤
│    │            │                    │由丁○○友人戊○○交還│
│    │            │                    │前受託代為保管之210萬 │
│    │            │                    │元，經上訴人法定代理莊│
│ 十 │委託寄放保管│70萬元              │鳳嬌與被上訴人協議，上│
│    │金          │                    │訴人、被上訴人及乙○○│
│    │            │                    │各70萬元。此部分為分歸│
│    │            │                    │被上訴人取得者。      │
├──┼──────┼──────────┼───────────┤
│    │            │                    │由丁○○友人戊○○交還│
│    │            │                    │前受託代為保管之210萬 │
│    │            │                    │元，經上訴人法定代理莊│
│    │            │                    │鳳嬌與被上訴人協議，上│
│    │            │                    │訴人、被上訴人及乙○○│
│    │            │                    │各70萬元。此部分為分歸│
│ 十一 │委託寄放保管│35萬元              │上訴人取得，而存入由被│
│    │金          │                    │訴人與上訴人法定代理人│
│    │            │                    │乙○○在板信商業銀行埔│
│    │            │                    │墘分行所共同開立之    │
│    │            │                    │000000-00 -00帳號戶頭 H
│    │            │                    │。嗣經上訴法定代理人莊│
│    │            │                    │鳳嬌提領35萬元後之所餘│
│    │            │                    │。                    │
└──┴──────┴──────────┴───────────┘